【裁判字號】    92,上易,300
【裁判日期】    920624
【裁判案由】    清償債務
【裁判全文】
臺灣高等法院民事判決  九十二年度上易字第三００號
    上  訴  人  乙○○
    訴訟代理人  賴振南
    被上訴人    甲○○
右當事人間請求清償債務事件，上訴人對於中華民國九十一年十二月三十一日臺灣桃
園地方法院九十一年度訴字第二０三六號第一審判決提起上訴，本院判決如左：
    主      文
上訴駁回。
第二審訴訟費用由上訴人負擔。
    事實及理由
一、上訴人主張：被上訴人於民國（下同）八十六年五月二十六日向上訴人借款新台
    幣（下同）一百萬元，約定還款日為八十六年八月二十五日，利息按每百元日息
    一角計算及二十萬元違約金。上訴人已依約交付一百萬元予被上訴人，被上訴人
    則以其所有之土地設定一百萬元抵押權予上訴人。詎屆期被上訴人並未依約清償
    ，經上訴人聲請拍賣抵押物，被上訴人始於九十年二月二十六日寄發面額一百九
    十萬二千四百六十五元之支票予上訴人（該支票已兌現）。然被上訴人並未全部
    清償本件債務，經兩造於九十年十月十日結算，被上訴人尚積欠上訴人七十二萬
    三千三百二十三元，而被上訴人於九十一年八月二十三日僅再清償八萬四千八百
    五十八元，尚欠六十三萬八千四百六十五元迄未清償。爰訴請判命被上訴人如數
    清償，並給付自九十年十月十一日起按年息百分之二十計算之利息。原審為上訴
    人敗訴之判決，上訴人不服，提起上訴，聲明：(一)原判決廢棄。(二)被上訴人應給
    付上訴人六十三萬八千四百六十五元，及自九十年十月十一日起至清償日止，按
    年息百分之二十計算之利息。
二、被上訴人則以：其於八十六年間向上訴人借款一百萬元時，上訴人已先預扣三個
    月利息。嗣於上訴人聲請拍賣抵押物時，被上訴人要求以年息百分之二十計算遲
    延利息，遭上訴人拒絕，被上訴人乃於九十年二月二十六日以存證信函附寄面額
    一百九十萬二千四百六十五元之支票予上訴人，以清償本件全部債務。嗣上訴人
    持被上訴人前所簽發用以清償本件債務之支票聲請支付命令，並執以對被上訴人
    之財產聲請強制執行，被上訴人乃以本件債務業已清償為由提起債務人異議之訴
    ，案經台灣新竹地方法院（以下簡稱新竹地院）判決認被上訴人所給付之上述金
    額經抵沖相關費用、利息及違約金後，尚欠本金六萬五千四百元，被上訴人遂於
    九十一年八月二十三日復以存證信函附寄八萬四千八百五十八元之匯票予上訴人
    ，是被上訴人就本件借款債務業已全部清償完畢等語，資為抗辯。原審為被上訴
    人勝訴之判決，被上訴人對於上訴人之上訴則聲明駁回上訴。
三、本件上訴人主張被上訴人於八十六年五月二十六日向其借款一百萬元，約定還款
    日為八十六年八月二十五日，利息按每百元日息一角計算及二十萬元違約金。上
    訴人依約交付一百萬元予被上訴人，被上訴人則以其所有之土地設定一百萬元之
    抵押權予上訴人。嗣被上訴人於九十年二月二十六日清償一百九十萬二千四百六
    十五元，又於九十一年八月二十三日再清償八萬四千八百五十八元之事實，為被
    上訴人所不爭執，並有借據、抵押權設定契約書、他項權利證明書、土地登記謄
    本、存證信函、支票、郵政匯票、收件回執等件附卷為證（見原審卷第二十至
    二三、四八至五二、六八至七０頁），堪信為真正。本件兩造所爭執者為被上訴
    人就本件借款債務是否已清償完畢？茲就此析述如下：
  (一)按約定利率，超過週年百分之二十者，債權人對於超過部分之利息，無請求權，
    民法第二百零五條定有明文。查兩造就本件借款約定利息按每百元日息一角計算
    ，核計其約定利率為年息百分之三十六點五，顯逾上開法定最高利率之限制，是
    依上開規定，上訴人就逾年息百分之二十之利息部分對於被上訴人無請求權。且
    被上訴人於九十年二月二十六日之存證信函中亦已向上訴人表明拒絕給付超過法
    定最高利率限制部分之利息，此有該存證信函在卷可稽（見原審卷第四八、四九
    頁），是被上訴人主張本件借款之遲延利息應以年息百分之二十計算，洵屬有據
    。
  (二)被上訴人主張上訴人於交付借款時已預扣三個月利息之事實，為上訴人所不爭執
    ，參以上訴人所提出之請求清償費用明細表（見原審卷第二四頁），亦係自八十
    六年八月二十六日起算利息，是被上訴人此部分之主張堪信為真正。則以本件借
    款本金一百萬元按年息百分之二十計算，自八十六年八月二十六日起至九十年二
    月二十八日止，被上訴人應給付之利息為七十萬二千四百六十五元（0000000 ×
    20%×3＋0000000×20%×187\365＝702465，小數點以下捨去）。
  (三)被上訴人於九十年二月二十六日以存證信函附寄面額一百九十萬二千四百六十五
    元之支票予上訴人以清償本件借款本息及違約金，並已兌現之事實，已於前述。
    又查上訴人前以被上訴人所簽發用以清償本件借款之二十萬元支票向法院聲請支
    付命令，並執以聲請對被上訴人之財產為強制執行，被上訴人則以其就本件借款
    債務業已清償完畢為由，對上訴人提起債務人異議之訴，經新竹地院於九十一年
    四月十九日以九十年度竹簡字第七一四號判決，認被上訴人所給付之上開一百九
    十萬二千四百六十五元，應先抵充其應負擔之費用六萬五千四百元，次充七十萬
    二千四百六十五元之利息，再充二十萬元之違約金，餘款九十三萬四千六百元始
    得抵充借款本金等情，此有上開判決在卷可稽。是被上訴人主張依上開判決所示
    ，迄至九十年二月二十八日止，被上訴人僅欠上訴人本金六萬五千四百元一節，
    堪予採信。
  (四)查被上訴人於九十一年八月二十三日以存證信函附寄面額八萬四千八百五十八元
    之匯票予上訴人之事實，亦如前述。而以本金六萬五千四百元按年息百分之二十
    計算，自九十年三月一日起至九十一年八月（被上訴人於上開存證信函誤載為七
    月）二十五日止，其遲延利息為一萬九千四百五十八元（65400×20%×543\365
    ＝19458，小數點以下捨去），與本金六萬五千四百元合計即為八萬四千八百五
    十八元，是被上訴人主張上開匯票金額已足清償所欠債務等語，即屬可採。
  (五)上訴人雖主張兩造於九十年十月十日結算，被上訴人確認尚積欠上訴人七十二萬
    三千三百二十三元，並於上訴人請求清償費用明細表上簽名，是被上訴人上開一
    百九十萬二千四百六十五元之支票，就遲延利息部分已依約定利率給付利息，被
    上訴人自不得於事後再將已給付超過法定最高利率之利息部分主張抵充原本等語
    ，並提出上開明細表為證（見原審卷第二四頁）。被上訴人固不否認有於上開明
    細表上簽名之事實，惟辯稱係因上開債務人異議之訴之承辦法官勸諭兩造和解，
    被上訴人乃依約前往代書處協商，但因久候上訴人不到，乃依代書建議於該明細
    表上簽名並註明日期，以示確有遵照法官指示試行和解，實則兩造並未進行協商
    ，亦無達成協議等語。經查，上開明細表所列關於本件借款遲延利息之計算方式
    與被上訴人於九十年二月二十六日所寄發之存證信函中所載計算方式顯然不同，
    而被上訴人於上開債務人異議之訴審理程序中，亦係主張應依年息百分之二十計
    算遲延利息，是倘依上訴人所主張兩造已依上開明細表所載利息計算方式及債務
    抵充順序達成協議，照理應由兩造於該明細表上簽名並載明願依協議內容履行之
    意思，然該明細表竟僅有被上訴人之簽名，是上訴人主張兩造已達成協議，被上
    訴人並確認尚欠上訴人七十二萬三千三百二十三元云云，顯與常情有違，而不足
    採。又被上訴人於九十年二月二十六日之存證信函即已明確表明拒絕給付超過法
    定最高利率部分之利息，是亦難僅憑被上訴人嗣後於上開明細表上簽名一節，即
    認被上訴人就超過法定最高利率部分之利息已為任意給付，是上訴人此部分之主
    張亦不足採。
四、綜上所述，被上訴人就本件借款債務業已清償完畢，上訴人請求被上訴人應再給
    付六十三萬八千四百六十五元之本息，即為無理由，不應准許。其假執行之聲請
    因失所附麗，應併予駁回。從而，原審為上訴人敗訴之判決，並駁回其假執行之
    聲請，核無不合。上訴意旨指摘原判決不當，求予廢棄改判，為無理由，應予駁
    回。
五、據上論結，本件上訴為無理由，依民事訴訟法第四百四十九條第一項、第七十八
    條，判決如主文。
中      華      民      國      九十二      年      六    月    二十四  日
                                  民事第十四庭
                                      審判長法  官  張  劍  男
                                            法  官  蔡  芳  齡
                                            法  官  彭  昭  芬
右正本係照原本作成。
不得上訴。
中      華      民      國    九十二    年      六      月    二十四    日
                                            書記官  丁  華  平


司法院資訊處製作；財團法人民間司法改革基金會備份。
